【裁判字號】    90,台上,7251
【裁判日期】    901129
【裁判案由】    違反山坡地保育利用條例
【裁判全文】
最高法院刑事判決                                九十年度台上字第七二五一號
    上  訴  人  甲○○即魏錦.
    選任辯護人  王政男律師
右上訴人因違反山坡地保育利用條例案件，不服台灣高等法院中華民國八十八年八月
十三日第二審判決（八十八年度上訴字第一四八五號，起訴案號：台灣士林地方法院
檢察署八十七年度偵字第三八○五號），提起上訴，本院判決如左：
    主  文
原判決撤銷，發回台灣高等法院。
    理  由
本件原判決認定上訴人甲○○自民國八十三年六月起，擔任嘉虹育樂股份有限公司（
下稱嘉虹公司）負責人。為開發淡水濱海高爾夫球場（下稱淡水球場），竟於八十六
年六月十日至同年九月九日間，指使不知情之工人，擅自在台北縣石門鄉○○段尖子
鹿小段一四九之一地號內如原判決附圖整地區部分一五五平方公尺，及同小段二八六
地號內如原判決附圖乙部分三三八五平方公尺之國有山坡地，整地開墾等情。因而撤
銷第一審判決，改判仍論處上訴人在公有山坡地內，擅自開墾罪刑，固非無見。
惟查：(一)審理事實之法院，本乎發見實質真實之本旨，對於案內一切與罪名之成否、
論罪科刑有關之證據，除認為不必要者外，均應詳為調查，如有應行調查之證據未依
法調查，率予判決，其判決當然為違背法令。上訴人否認有於前揭台北縣石門鄉○○
段尖子鹿小段二八六地號擅自開墾情事，辯稱：系爭台北縣石門鄉○○段尖子鹿小段
二八六地號土地，係嘉虹公司之前手即四海育樂事業股份有限公司（下稱四海公司）
負責人李春生所開墾，伊並未在該土地開墾。李春生因之涉犯違反山坡地保育利用條
例罪，業經原審法院八十三年度上訴字第七六七號判處罪刑在案等情，並聲請調該案
卷證資料查明（見原審卷第二八頁）。而由卷附之上訴人所提出台北縣政府八十一年
十二月五日八一北府農六字第四一五八八二號行政罰裁決書以觀，四海公司代表人李
春生曾因在台北縣石門鄉○○段尖子鹿小段「二八六」地號山坡地，擅自開挖整地，
經台北縣政府裁處罰鍰（見原審卷第三一頁）。則李春生於該地號所開墾之情形如何
﹖其開墾之範圍是否包括原判決附圖乙部分﹖不無疑義。此與判斷上訴人是否有於該
地號內如原判決附圖乙部分擅自開墾攸關，實有調取李春生所涉犯違反山坡地保育利
用條例案卷證資料調查釐清之必要。乃原審未就上訴人前揭否認犯罪有利之辯解事項
與證據，予以調查，亦不於判決理由內加以論列，即逕認四海公司開挖整地者為「二
八六之四」地號土地而為不利於上訴人之判決，難謂無調查未盡及理由不備之違誤。
(二)當事人在審判期日前，或審判期日，聲請調查之證據，如法院未予調查，又未認其
無調查之必要，以裁定駁回之，亦未於判決理由內予以說明，自屬理由不備。原判決
以檢察官會同國有財產局北區辦事處人員等，先後於八十六年六月十日及同年九月九
日，至淡水球場勘測結果，發現迄八十六年六月十日，前開台北縣石門鄉○○段尖子
鹿小段一四九之一地號尚未經整地，而於同年九月九日，其上已被整地，乃認定上訴
人係於同年六月十日至同年九月九日之間，擅自開墾該土地。然上訴人辯稱：台北縣
石門鄉○○段尖子鹿小段一四九之一地號位於淡水球場內，早經嘉虹公司之前手四海
公司予以開墾，上訴人並無開墾該土地情事。並聲請傳訊證人即於八十六年六月十日
、同年九月九日，會同檢察官履勘上開地號之國有財產局台灣北區辦事處承辦人郭明
龍查明（見原審卷第二八、二九、五九頁）。而依卷附之財政部國有財產局台灣北區
辦事處於八十六年五月十七日致台灣士林地方法院檢察署函，已載述台北縣石門鄉○
○段尖子鹿小段一四九之一地號土地被淡水球場占用，而告發其負責人林啟明犯竊佔
罪嫌等情（見偵字第五五二八號卷第一頁）。則如何謂該地號迄八十六年六月十日，
尚未經整地，仍非無疑，足見上訴人前揭聲請調查事項並非全然無據。乃原審就上訴
人前揭聲請調查之證據，於傳喚該證人郭明龍未到後，即未再傳喚或依法拘提予以查
明，又未認其無調查之必要，以裁定駁回之，亦未於判決理由內予以說明，即遽為前
開推論，不免速斷，且有理由不備之違誤。(三)原判決係論處上訴人以修正前山坡地保
育利用條例第三十四條第一項之罪，而該項之罪須以違反同條例第九條所規定，在公
有或他人山坡地內擅自墾殖或占用為要件。至所謂山坡地之意義，同條例第三條另有
規定。是其開墾之土地是否屬於山坡地，除於事實內予以明確認定之外，並應於理由
內說明其認定之依據。原判決雖認定上訴人開墾者為山坡地，惟未於理由內說明其依
據，亦屬理由不備。以上或為上訴意旨所指摘，或為本院得依職權調查之事項。上訴
人上訴意旨指摘原判決不當，非無理由，應認有發回更審之原因。
據上論結，應依刑事訴訟法第三百九十七條、第四百零一條，判決如主文。
中      華      民      國     九十     年     十一     月    二十九    日
                              最高法院刑事第七庭
                                  審判長法官  吳  雄  銘
                                        法官  池  啟  明
                                        法官  石  木  欽
                                        法官  郭  毓  洲
                                        法官  吳  三  龍
      右正本證明與原本無異
                                              書  記  官
中      華      民      國     九十     年     十二     月      三      日


司法院資訊處製作；財團法人民間司法改革基金會備份。
